【裁判字號】    99,事聲更,1
【裁判日期】    990625
【裁判案由】    聲明異議
【裁判全文】
臺灣臺南地方法院民事裁定             99年度事聲更字第1號
異  議  人  甲○○
相  對  人  乙○○○○○○○
上列當事人間因聲請支付命令事件，異議人對於民國98年12月15
日本院民事執行處司法事務官所為裁定（98年度司促字第30843
號）聲明異議，經本院裁定（99年度事聲字第4號）後異議人不
服提起抗告，並經臺灣高等法院臺南分院廢棄原裁定發回，本院
更為裁定如下：
    主  文
原裁定廢棄。
    理  由
一、按「當事人對於司法事務官處理事件所為之終局處分，得於
    處分送達後十日之不變期間內，以書狀向司法事務官提出異
    議。但支付命令之異議仍適用第518條及第519條之規定。司
    法事務官認前項異議有理由時，應另為適當之處分；認異議
    為無理由者，應送請法院裁定之。 法院認第1項之異議為有
    理由時，應為適當之裁定；認異議為無理由者，應以裁定駁
    回之。前項裁定，應敘明理由，並送達於當事人」，民事訴
    訟法第240條之4定有明文。本件異議人就本院司法事務官於
    民國99年12月15日以98年度司促字第30843號裁定駁回其對
    支付命令所為異議之之終局處分，聲明不服提起異議，經查
    該裁定係於99年1月2日送達異議人，此有該處分之裁定及送
    達證書在卷可按，異議人並於99年1月6日聲明異議，亦有聲
    請人之異議狀在卷可按，並由司法事務官認異議無理由而送
    請本院裁定，符合前揭法律規定，合先敘明。
二、異議意旨略以：
  (一)按支付命令須經合法送達債務人收受後，債務人未於20日
      之不變期間內向發支付命令之法院提出異議者，其支付命
      令始與確定判決有同一之效力，並發生實質上之確定力及
      執行力。該20日之不變期間，應自支付命令送達後起算，
      如未經合法送達，則20日之不變期間無從起算，支付命令
      不能確定。倘支付命令未經合法送達，法院誤認未確定之
      裁判為確定，依聲請付與確定證明書者，不生該裁判已確
      定之效力。又按「第138條之規定為寄存送達，除須將應
      送達之文書寄存送達地之自治或警察機關外，並須製作送
      達通知書，記明寄存文書之處所，黏貼於應受送達人之住
      居所、事務所或營業所門首，俾應送達人知忝寄存之事實
      ，前往領取，二者缺一均不能謂為合法之送達（參照最高
      法院64年台抗字第481號判例）。
  (二)本院核發之98年度司促字第30843號支付命令（下稱系爭
      支付命令），係於98年10月29日寄存送達在臺南縣警察局
      永康分局大橋派出所，惟異議人於95年間因長期遭前妻即
      相對人邵寶玉及同住之二子吳天鋐施以家庭暴力，而不得
      不離開戶籍地，爾後即居住於臺南縣關廟鄉○○村○○路
      ○段266巷46號，因此未能收受該支付命令，此亦相對人所
      明知，相對人卻利用上情，隱瞞法院不為陳報，實乃可議
      。
  (三)是以，系爭支付命令既未送達於異議人之住居所，難認已
      合法送達，揆之首開說明，該支付命令自20日之不變期間
      無從起算，支付命令不能確定，縱法院誤認未確定之裁判
      為確定，而付與確定證明書，仍不生該裁判已確定之效力
      ，為此提出異議，請求廢棄原裁定等語。
三、按訴訟文書之送達於應受送達人之住居所、事務所或營業所
    行之，如送達於住居所、事務所或營業所，不獲會晤應受送
    達人者，得將文書付與有辨別事理能力之同居人或受僱人，
    此係補充送達性質，故如同居人或受僱人為他造當事人者，
    即不許為補充送達，此觀民事訴訟法第136條第1項本文、第
    137條規定即明。又依一定之事實，足認以久住之意思，住
    於一定之區域者，即為設定其住所於該地，為民法第20條所
    明定，是我國民法關於住所之設定，兼採主觀主義及客觀主
    義之精神，必須主觀上有久住一定區域之意思，客觀上有住
    於一定區域之事實，該一定之區域始為住所，故住所並不以
    登記為要件。又戶籍法為戶籍登記之行政管理規定，戶籍地
    址乃係依戶籍法所為登記之事項，戶籍地址並非為認定住所
    為唯一標準，不得以戶籍登記之處所，一律解為當然之住所
    。因此，民事訴訟法法第138條所規定之寄存送達，既限於
    不能依同法第136條及第137條規定行送達者，始得為之，倘
    其送達之處所，雖原為應受送達人之住居所、事務所或營業
    所，而實際上已變更者，縱令其戶籍登記尚未遷移，該原住
    居所、事務所或營業所，即非應為送達之處所，自不得於該
    原處所為寄存送達（最高法院89年度臺抗字第74號、93年度
    臺抗字第393號裁定參照）。
四、經查，本件相對人邵寶玉以異議人積欠其借款新臺幣20,583
    ,278元，依督促程序向本院聲請對異議人發支付命令，經本
    院民事庭司法事務官於98年10月20日作成系爭支付命令，並
    於98年10月29日寄存送達異議人戶籍所在地（即臺南縣永康
    市○○○街247巷127號）之臺南縣警察局永康分局大橋派出
    所，固有送達證書1份在卷可稽（見司促卷第31頁）。惟異
    議人主張其受二子吳天鋐施以家庭暴力而離去原戶籍地址，
    現已移居於臺南縣關廟鄉○○村○○路○段266巷46號等情，
    業據其提出本院95年度緊暫家護字第9號暫時保護令、95年
    度家護字第224號通常保護令裁定影本、台南縣地政士公會
    依上開關廟鄉地址送寄予異議人之信件各1紙為證；又自相
    對人本件支付命令聲請狀所附寄予異議人之存證信函以觀，
    該存證信函雖係向異議人戶籍地址送達，然均因異議人不在
    該處而投遞不成功，亦有網路郵局郵件查詢1紙在卷可憑（
    見司促卷第23頁）。復參酌本院司法事務官嗣於98年11月25
    日以異議人住所不明，文件無法送達為由，發函命相對人陳
    報異議人最新戶籍謄本並告知其最新住址，相對人乃於同年
    12 月4日具狀補正異議人最新戶籍謄本（戶籍地址仍為「臺
    南縣永康市○○○街247巷127號」），並陳報異議人最新住
    址為「臺南縣關廟鄉○○村○鄰○○路○段26巷46號」，亦有
    相對人陳報狀附卷可佐（見司促卷第34頁）；相對人所陳報
    之地址，雖與異議人所稱之實際居住地址「臺南縣關廟鄉○
    ○村○○路○段266巷46號」略有不同，但相差無幾，以常情
    推之，如非相對人確知異議人另有住所，應無可能憑空陳報
    此一與異議人實際住址極度近似之地址。是綜合上情研判，
    足認異議人實際上並未住居在前開永康市○○○街之戶籍住
    址。故系爭支付命令雖於98年10月29日以異議人之戶籍地址
    為送達地址，而於同日寄存於臺南縣警察局永康分局大橋派
    出所，但因上開戶籍地址並非異議人之實際住居所，即非應
    受送達之處所，則依上開判決意旨，自不得於該處所為寄存
    送達，縱使為寄存送達，亦不生寄存送達之效力。原裁定未
    審究異議人並未居住於寄存送達地址，即以「本件支付命令
    於98年11月8日發生送達效力，異議人延至98年12月7日始提
    出異議，顯逾20日之不變期間」而駁回其聲明異議，尚有未
    洽。聲明異議意旨指摘原裁定不當，求予廢棄，為有理由，
    應由本院將原裁定廢棄，另由本院司法事務官更為適當之處
    理。
五、據上論結，本件異議為有理由，依民事訴訟法第240條之4第
    3項，裁定如主文。
中    華    民    國    99    年    6     月    25    日
                  民事第三庭  法  官  張玉萱
以上正本證明與原本無異。
如對本裁定抗告須於裁定送達後十日內向本院提出抗告狀，並應
繳納抗告費新台幣一千元整。
中    華    民    國    99    年    6     月    25    日
                              書記官  張晶瑩

司法院資訊處製作；財團法人民間司法改革基金會備份。
